【裁判字號】    97,上易,281
【裁判日期】    970730
【裁判案由】    損害賠償等
【裁判全文】
臺灣高等法院民事判決                 97年度上易字第281號
上  訴  人  丙○○
            丁○○
被上訴人    泰安產物保險股份有限公司
法定代理人  乙○○
訴訟代理人  甲○○
上列當事人間請求損害賠償等事件，上訴人對於中華民國97年2
月15日臺灣桃園地方法院96年度訴字第1547號第一審判決提起上
訴，本院於民國97年7月16日言詞辯論終結，判決如下：
    主  文
上訴駁回。
第二審訴訟費用由上訴人負擔。
上訴人應給付被上訴人之金額減縮為新台幣壹佰貳拾萬肆仟
佰肆拾貳元。
    事實及理由
一、按訴之變更或追加，非經他造同意，不得為之。但減縮應受
    判決事項之聲明者，不在此限，此觀民事訴訟法第446條第
    1項、第225條第1項第3款規定自明。查被上訴人於原審起訴
    聲明原為：(一)上訴人應給付新台幣（下同）1,355,073元及
    自起訴狀繕本送達翌日起算之法定遲延利息。(二)上訴人丁○
    ○於被上訴人就上訴人丙○○之財產強制執行無效果時，應
    給付同上金額及計算方式之法定遲延利息。嗣其變更聲明為
    ：(一)上訴人丙○○應給付1,234,342元本息。(二)上訴人丁○
    ○於伊就上訴人丙○○之財產強制執行無效果時，應給付1,
    234,342元本息 (見本院卷第82頁)。核係減縮應受判決事項
    之聲明，揆諸前揭說明，並無不合，應予准許，先予敘明。
二、本件被上訴人起訴主張：上訴人丙○○自民國86年起任職於
    伊公司，擔任保險業務員，負責招攬保險業務及代伊收取保
    戶繳交之保險費等事項，並已於95年12月29日離職。而其兄
    丁○○與伊於93年10月11日簽立員工服務保證書（下稱系爭
    保證書），約定自同日起擔任上訴人丙○○任職伊公司期間
    之人事保證人，如上訴人丙○○於服務期間有虧空公款或其
    他不法行為致伊受有損害，均由上訴人丁○○負保證責任。
    詎上訴人丙○○竟利用職務之便，意圖為自己不法之所有，
    陸續自95年7月某日起至同年12月某日止，將其代伊收取保
    戶繳交之保險費合計新台幣（下同）1, 355,073元侵占入己
    ，致伊受有同上金額之損害，案經檢察官偵查起訴，並經原
    法院判決上訴人丙○○業務侵占罪確定在案。上訴人丙○○
    侵占上開代收之保險費遭伊發現後，曾交付如原判決附表（
    下稱附表）所示面額共計1,355,073元之支票5紙予伊，以代
    保險費之清償，惟上開支票均遭退票，其中伊對訴外人陳武
    牆強制執行後，已獲償部分金額，故上訴人丙○○對上開侵
    占行為對伊自負損害賠償責任。而上訴人丁○○依系爭保證
    書約定自應代負賠償責任。爰對上訴人丙○○依民法第226
    條第1項、第179條、第182條、第184條第1項前段、第2項本
    文規定；對上訴人丁○○依保證契約之法律關係求為命(一)上
    訴人丙○○應給付1,234,342元本息。(二)上訴人丁○○於伊
    就上訴人丙○○之財產強制執行無效果時，應給付1,234,
    342元本息之判決。（答辯聲明：上訴駁回。）
二、上訴人丙○○則以：被上訴人公司如發現要保人未按期繳交
    保險費，即函催繳納，要保人如未在催告期限內繳納，被上
    訴人即解除保險契約，而不再負保險責任，其不負保險責任
    ，即無何損害，何能要求其賠償？又伊曾收受要保人繳交保
    險費之支票，然於事發後，被上訴人竟拒絕收受支票，僅有
    楊梅鎮公所簽發之一紙支票，因為係國庫支票，如不提示，
    逾一年將收回國庫，故被上訴人始收受，然被上訴人並未將
    之自伊所欠金額中扣除，故伊侵占之金額並未達1,355,073
    元等語。丁○○則以：伊任丙○○之人事保證人，於93、94
    、95年均有簽名，然被上訴人竟未再覓另一保證人，且於事
    發之初，亦未先通知伊，致令損害擴大，伊不應負賠償責任
    等語，資為抗辯。（上訴聲明：原判決廢棄。被上訴人在第
    一審之訴駁回。）
三、被上訴人主張之上揭事實，業據其提出員工基本資料、人力
    資源部通報、員工服務保證書、95年9月28日之員工收費通
    知單明細表、95年10月30日之員工收費通知單明細表、95年
    12月27日之員工收費通知單明細表、96年1月8日之員工收費
    通知單明細表各一件、票據暨退票理由單各二件、票據影本
    三件、戶籍謄本二件、臺灣桃園地方法院檢察署（下稱桃園
    地檢署）檢察官聲請簡易判決處刑書一件、到期續保通知書
    三件、保險費對帳單三十七件為證，並經本院調閱桃園地檢
    署96年度偵字第25852號偵查卷等歷審刑事卷查明屬實，堪
    信為真實。
四、被上訴人復主張上訴人丙○○侵占代其收取保戶繳交之保險
    費1, 355,073元，應負賠償責任。上訴人丁○○為其人事保
    證人，亦應代負賠償責任等情，則為上訴人所否認，並以前
    揭情詞置辯，是本件應審究者厥為上訴人丙○○應賠償之金
    額為何？丁○○應否代負賠償責任？
  (一)上訴人丙○○雖辯稱被上訴人公司如發現要保人未按期繳交
    保險費，即函催繳納，要保人如未在催告期限內繳納，被上
    訴人即解除保險契約，而不再負保險責任，其不負保險責任
    ，即無何損害，何能要求其賠償？又伊曾收受要保人繳交保
    險費之支票，然於事發後，被上訴人竟拒絕收受支票，僅有
    楊梅鎮公所簽發之一紙支票，因為係國庫支票，如不提示，
    逾一年將收回國庫，故被上訴人始收受，然被上訴人並未將
    之自伊所欠金額中扣除，故伊侵占之金額沒有這麼多云云。
    惟查上訴人丙○○係自95年7月某日起至同年12月某日止，
    陸續侵佔保費，被上訴人於發現保險人未按期繳交保費，即
    提出對帳單（幾乎沒有發停保之存證信函），一一向保險人
    核對簽收，確認是否有繳交保險費，一旦保險人回應確已繳
    交保險費，被上訴人轉而向上訴人丙○○追繳，本件始東窗
    事發，此時如保險人發生保險事故，被上訴人仍負起保險責
    任，逕行給付保險金，保護保險人之權利。至於丙○○於準
    備程序中所提之支票，其不知怎麼回事等情，業據證人己○
    ○到庭證述甚明（見本院卷第41、42頁），並有上述到期續
    保通知書三件及保險費對帳單三十七件附原審卷（第92至13
    3頁）可稽，堪認除要保人確未繳交保險費，被上訴人始予
    以解除契約外，並未有因上訴人丙○○未將保費繳回，被上
    訴人即逕予解除契約；另亦未能證明被上訴人有拒收保費支
    票乙情。又證人戊○○到庭證述其將楊梅鎮公所簽發之面額
    三千元支票交給被上訴人之另一業務員。於95年12月19日以
    前，其係將楊梅鎮公所簽發之支票交付上訴人丙○○，而支
    票交給業務員以後，被上訴人如何處理支票，其並不明瞭等
    語明確。而依被上訴人於刑事偵查中、審理時所提出之明細
    表，均未有楊梅鎮公所積欠保險費之記載，故被上訴人並未
    請求上訴人賠償有關楊梅鎮公所之保險費之情，有該明細表
    附於原審卷（第79至91頁）可憑，參以根據被上訴人內部規
    定，業務員催收保險費至少有30天以上之期限，上訴人彭文
    先後其所收取之票據（含記名及無記名票據）抵償前幾期之
    應收保費後，尚有不足額1,355,073元部分（明細詳如附表
    ）未繳還，上訴人丙○○乃以簽發自己名義之支票3紙（合
    計735073元）並借陳武牆之票據2紙（面額各為345000元及
    275000元）繳還被上訴人，上開5張票據金額總計為1,355,
    073元。業經丙○○於刑事偵查庭及刑事法院審理中自認，
    並經確定在案。，堪認丙○○侵佔被上訴人之保險費共計
    0000000元，上訴人丙○○之抗辯洵無足採。
  (二)按稱人事保證者，謂當事人約定，一方於他方之受僱人將來
    因職務上之行為而應對他方為損害賠償時，由其代負賠償責
    任之契約，此觀民法第756條之1第1項規定自明。查上訴人
    丁○○曾與被上訴人簽訂員工服務保證書，為上訴人丁○○
    所自認，該保證書約定「丁○○保證丙○○於被上訴人公司
    服務時，如有違背被上訴人公司規定或侵害公司行為或虧短
    公款等情事，致被上訴人公司財務或信譽遭受損害時，保證
    人願代負賠償證責任。且同意一、被保證人所擔任之職務或
    服務地點任憑調遣，本保證書於保證期間內仍繼續有效，保
    證人如欲退保，須經被保證人覓妥新保證人，並主動以書面
    通知被上訴人欲解除保證人身分。原保證期中已發生之保證
    事故，雖在退保後發覺，原保證人仍應負其保證責任；二、
    保證人所負之責任不受民法第756條之2第2項規定之限制；
    三、保證人之職業、地址及其他如有變更獲喪失保證人資格
    ，保證人應即以書面通知貴公司。‧‧‧」是丙○○未再另
    覓保證人，而僅由丁○○擔任其人事保證人，對被上訴人之
    保障較為薄弱，對被上訴人較為不利，丁○○並不能因此抗
    辯減免其責。次按有一、僱用人依法得終止僱傭契約，而其
    終止事由有發生保證人責任之虞者；二、受僱人因職務上之
    行為而應對僱用人負損害賠償責任，並經僱用人向受僱人行
    使權利者；三、僱用人變更受僱人之職務或任職時間、地點
    ，致加重保證人責任或使其難於注意者；各款之情形而僱用
    人不即通知保證人者，法院得減輕保證人之賠償金額或免除
    之，民法第756之6第1款亦定有明文。是查上訴人為兄弟，
    且住於同一縣市。而上訴人丙○○因侵占被上訴人之客戶所
    繳交之保險費，而對被上訴人負損害賠償責任，被上訴人於
    刑事案件確定後，對上訴人丙○○依侵權行為損害賠償規定
    ，請求賠付侵占之保險費時，亦同時請求丁○○負人事保證
    人之責，並無於上情發生後不即通知保證人之情事。反之上
    訴人為兄弟，且住於同一縣市，丙○○竟從未通知丁○○上
    情，丁○○未能提早知悉丙○○侵占情事，應歸責於丙○○
    ，被上訴人既係因丙○○支票未能兌現，始確定丙○○侵占
    保險費情事，未能提早通知即非可歸責於被上訴人。又保證
    契約既排除民法第756之2第2項規定之適用，丁○○所負賠
    償金額以賠償事故發生時，丙○○應賠償之金額為限，是上
    訴人丁○○之抗辯亦無可採。
  (三)末按人事保證之保證人，以僱用人不能依他項方法受賠償者
    為限，負其責任，此觀民法第756條之2規定自明。上訴人丁
    ○○與被上訴人所定保證契約，並未排除該項規定，是丁○
    ○之保證責任僅具補充性。又被上訴人對上開發票人陳武牆
    提起給付票款之訴勝訴後，截至本院言詞辯論終結止已執行
    陳武牆對新安東京海上產物保險股份有限公司之薪資債權總
    額共計120,731元，故上訴人應賠償被上訴人之金額應為1,
    234,342元，是被上訴人請求上訴人丁○○於被上訴人就上
    訴人丙○○之財產強制執行無效果時，應賠償1,234,342元
    ，洵屬有據。
五、綜上所述，被上訴人主張為可採，上訴人所辯均無可取。
    從而，被上訴人本於侵權行為及人事保證之規定，請求上訴
    人丙○○應給付1,234,342元及自起訴狀繕本送達之翌日即
    96年10月2日起至清償日止，按週年利率百分之5計付法定遲
    延利息；上訴人丁○○於被上訴人就上訴人丙○○之財產強
    制執行無效果時，應給付1,234,342元本息為有理由，應予
    准許。是則原審判命上訴人給付，並依被上訴人之聲請就上
    訴人丙○○應給付部分宣告供擔保之假執行，於法並無不合
    。上訴意旨指摘原判決不當，求予廢棄改判，為無理由，應
    予駁回。
六、被上訴人對上訴人丙○○除主張侵權行為外，尚主張債務不
    履行及不當得利之損害賠償請求權，惟其基礎事實相同，且
    目的無非求本院擇一而為勝訴判決。因被上訴人對上訴人丙
    ○○主張侵權行為部分，已受勝訴判決，本院自毋庸再論述
    其餘請求權部分。
七、據上論結，本件上訴為無理由，依民事訴訟法第449條第1項
    、第78條、第85條第1項前段，判決如主文。
中    華    民    國    97    年    7     月    30    日
                    民事第十四庭
                        審判長法  官  張  蘭
                              法  官  鄭純惠
                              法  官  袁靜文
正本係照原本作成。
不得上訴。
中    華    民    國    97    年    7     月    31    日
                              書記官  明祖星


司法院資訊處製作；財團法人民間司法改革基金會備份。
